ACORDAO-COMPLETO-2438694

ACÓRDÃO 8505/2021 ATA 18/2021 - PRIMEIRA CÂMARA

VISTOS, relatados e discutidos estes autos de tomada de contas especial instaurada pelo Ministério do Turismo (MTur) contra a Associação Sergipana de Blocos de Trio (ASBT) e seu presidente, Sr. Lourival Mendes de Oliveira Neto, originalmente, em razão da impugnação total das despesas realizadas com os recursos do convênio 485/2009/MTur, cujo objeto era a promoção e divulgação do turismo mediante apoio ao projeto intitulado "Festejos Juninos de Monte Alegre 2009", ocorrido  entre os dias 18 a 20/6/2009 no município de Monte Alegre/SE.
ACORDAM os Ministros do Tribunal de Contas da União, reunidos em sessão da 1ª Câmara, diante das razões expostas pelo relator, em:
9.1.  rejeitar as alegações de defesa apresentadas pela Associação Sergipana de Blocos de Trio (ASBT) e pelo Sr. Lourival Mendes de Oliveira Neto;
9.2. considerar revel a empresa Mega Empreendimentos Propaganda e Eventos Ltda.;
9.3. julgar irregulares as contas do Sr. Lourival Mendes de Oliveira Neto e da Associação Sergipana de Blocos de Trio (ASBT) , com fundamento nos artigos 1º, I, 16, III, alínea "c", 19, caput, e 23, III, "c", da Lei 8.443/1992, e condená-los, solidariamente com a empresa Mega Empreendimentos Propaganda e Eventos Ltda., ao pagamento da importância de R$ 26.982,00 (vinte e seis mil, novecentos e oitenta e dois reais) , atualizada monetariamente e acrescida de juros de mora, calculados desde 6/8/2009, até a data do efetivo recolhimento, fixando-lhes o prazo de 15 (quinze dias) , a contar da notificação, para que comprovem, perante o Tribunal, o recolhimento do débito ao Tesouro Nacional;
9.4. aplicar, individualmente, à Associação Sergipana de Blocos de Trio (ASBT) , ao Sr. Lourival Mendes de Oliveira Neto e à empresa Mega Empreendimentos Propaganda e Eventos Ltda., a multa prevista no art. 57 da Lei 8.443/1992 c/c o art. 267 do RI/TCU, no valor de R$ 25.000,00 (vinte e cinco mil reais) , fixando-lhes o prazo de 15 (quinze) dias, a contar da notificação, para que comprovem, perante este Tribunal (art. 214, III, "a", do RI/TCU) , o recolhimento da dívida aos cofres do Tesouro Nacional, atualizada monetariamente desde a data do presente acórdão até a do efetivo recolhimento, se for paga após o vencimento, na forma da legislação em vigor;
9.5. autorizar, desde logo, se requerido, com fundamento no art. 26, da Lei 8.443/1992, c/c o art. 217, §§ 1º e 2º do RI/TCU, o parcelamento das dívidas em até 36 (trinta e seis) parcelas, incidindo, sobre cada parcela, corrigida monetariamente, os correspondentes acréscimos legais, fixando-lhes o prazo de 15 (quinze) dias, a contar do recebimento da notificação, para comprovarem, perante o Tribunal, o recolhimento da primeira parcela, e de 30 (trinta) dias, a contar da parcela anterior, para comprovarem os recolhimentos das demais parcelas, devendo incidir, sobre cada valor mensal, atualizado monetariamente, os juros de mora devidos, no caso do débito, na forma prevista na legislação em vigor, alertando os responsáveis de que a falta de comprovação do recolhimento de qualquer parcela importará o vencimento antecipado do saldo devedor, nos termos do § 2º do art. 217 do Regimento Interno deste Tribunal;
9.6. autorizar, desde logo, nos termos do art. 28, II, da Lei 8.443/1992, a cobrança judicial das dívidas, caso não atendidas as notificações;
9.7. encaminhar cópia da deliberação ao procurador-chefe da Procuradoria da República em Sergipe, em cumprimento ao disposto no § 3º do art. 16 da Lei 8.443/1992 c/c o § 7º do art. 209 do Regimento Interno do TCU, para adoção das medidas que entender cabíveis;
9.8. arquivar o processo.

Tomada de contas especial instaurada pelo Ministério do Turismo em razão da impugnação total das despesas realizadas com os recursos do Convênio para apoio ao projeto intitulado Festejos Juninos de Monte Alegre 2009.

Primeira Câmara

Inicialmente, manifesto-me no sentido de acompanhar o voto proferido pelo eminente relator, sem prejuízo de registrar breves esclarecimentos acerca de meu posicionamento.
Nos processos que tratam da realização de eventos que envolvem a contratação de artistas, tenho defendido a aplicação do entendimento firmado a partir do Acórdão 1.435/2017-TCU-Plenário, proferido em sede de consulta formulada pelo Ministro do Turismo nos autos do TC 022.552/2016-2. 
Em linhas gerais, a partir da referida decisão, o Tribunal firmou entendimento, com caráter normativo, no sentido de que eventuais impropriedades na inexigibilidade de licitação para contratação de artistas ou bandas não ensejariam, por si só, a condenação em débito dos responsáveis.
Ainda segundo o referido julgado, a existência de dano ao erário seria evidenciada, em cada caso concreto, quando houvesse indícios de inexecução do evento ou quando não fosse possível comprovar o nexo de causalidade, que poderia ocorrer por meio da comprovação de que os pagamentos tenham sido recebidos pelo artista ou por seu representante devidamente habilitado, seja detentor de contrato de exclusividade, portador de instrumento de procuração ou carta de exclusividade.
Recentemente, esta 1ª Câmara tem exarado decisões no sentido de que, para aqueles eventos executados antes da edição da Portaria MTur 153/2009, não é razoável exigir a apresentação de comprovantes assinados pelos artistas ou seus representantes legais diretos, visto que não era expressamente prevista nos termos de convênios ou normativos da época, sendo regra a demonstração do pagamento apenas por meio da empresa intermediadora.
Para os demais casos, quanto ao estabelecimento do nexo de causalidade, considero-o presente quando há a comprovação de que os recursos foram pagos aos artistas diretamente ou a seus representantes devidamente habilitados. Nesse sentido o Acórdão 1.435/2017, referente à consulta respondida por este Tribunal ao Ministério do Turismo.
No tocante à apuração de eventual superfaturamento, considero que o assunto mereça análises mais aprofundadas por parte desta Corte de Contas, inobstante tenha, eu mesmo, proposto desfechos semelhantes ao que ora propõe o nobre relator em alguns processos que submeti a este Colegiado.
Pondero se a imputação de débito, resultante da simples e direta diferença entre o que a empresa intermediária recebeu e o que foi pago a título de cachê aos artistas, é a mais adequada interpretação. É que não se pode olvidar que as empresas incorrem em custos diversos, além do pagamento dos cachês aos artistas, na execução do contrato firmado com o município, a exemplo de despesas de transporte, alimentação, segurança etc. Além do mais, é da natureza dos contratos a obtenção de lucro. O trabalho gracioso não é inerente à natureza contratual. 
É bem verdade, como ressaltou o relator, que, na falta da justificativa de preço em momento devido, os responsáveis devem fazê-la em resposta à citação, para elidir a presunção de superfaturamento e infirmar a imputação de dano ao erário. Porém, por vezes, tal desiderato não é de fácil consecução ante o longo tempo decorrido desde os fatos, hipóteses dos processos da espécie em que este Tribunal tem se deparado, cujos fato ocorreram no período de 2008/2010.
Não obstante essa ressalva, acompanho a proposta formulada nos presentes autos pelo nobre relator.
TCU, Sala das Sessões, em 1 de junho de 2021.
tagRedator
Redator

Associação Sergipana de Blocos de Trio (ASBT).

3. Responsáveis: Associação Sergipana de Blocos de Trio (32.884.108/0001-80); Lourival Mendes de Oliveira Neto (XXX.702.215-XX); Mega Empreendimentos Propaganda e Eventos Ltda (05.879.976/0001-08).

13.1. Ministros presentes: Walton Alencar Rodrigues (Presidente), Benjamin Zymler, Vital do Rêgo e Jorge Oliveira.
13.2. Ministro-Substituto presente: Weder de Oliveira (Relator).

WEDER DE OLIVEIRA

Trata-se de tomada de contas especial instaurada pelo Ministério do Turismo (MTur) contra a Associação Sergipana de Blocos de Trio (ASBT) e seu presidente, Sr. Lourival Mendes de Oliveira Neto, em razão da impugnação total das despesas realizadas com os recursos do convênio 485/2009/MTur, cujo objeto era a promoção e divulgação do turismo mediante apoio ao projeto intitulado "Festejos Juninos de Monte Alegre 2009", ocorrido  entre os dias 18 a 20/6/2009 no município de Monte Alegre/SE.
Reproduzo, com ajuste de forma, a instrução do auditor da Secretaria de Controle Externo de Tomada de Contas Especial (Secex-TCE) (peça 75) , que contou com a anuência do diretor e do titular da secretaria (peças 76 e 77) , a qual foi acompanhada pelo MP/TCU, representado pelo procurador Marinus Eduardo De Vries Marsico (peça 78) :
" (...) HISTÓRICO
2.	O Convênio 485/2009/MTur (Siconv 703734) foi celebrado em 18/6/2009, com vigência inicial até 20/8/2009 (peça 1, p. 40-57) , posteriormente prorrogado de ofício até 12/9/2009 (peça 1, p. 59) .
3.	A liberação dos recursos foi comunicada ao convenente mediante ofício de 5/8/2009 (peça 1, p. 60-61) , no qual é ressaltada a obrigatoriedade da inserção no Siconv das informações relativas às comprovações das despesas.
4.	Após cobrança encaminhada em 13/10/2009 (peça 1, p. 62) , o responsável encaminhou a prestação de contas em 13/10/2009 (peça 1, p. 63) .
5.	A partir dos elementos apresentados, foi emitido o Parecer de Análise de Prestação de Contas - Parte Técnica 139/2010, em 3/3/2010 (peça 1, p. 64-71) , aprovando a prestação de contas,  desde que fossem encaminhadas, mediante diligência, as declarações de autoridade local atestando a realização do evento e do convenente quanto à exibição do vídeo institucional durante o evento e de gratuidade ou não do evento, bem ainda justificativas quanto à apresentação de autorização para veiculação de spot de 30" quando a cópia do spot anexada e o plano de trabalho previam a veiculação de 60", tendo sido encaminhada notificação ao responsável em 12/8/2010 (peça 1, p. 72-76 e 78) , que  encaminhou suas justificativas em 10/9/2010 (peça 1, p. 79-84) .
6.	Em seguida a Nota Técnica de Reanálise 875/2010, de 14/10/2010 (peça 1, p. 86-90) , aprovou a execução financeira e a execução física com ressalvas ante a não apresentação da declaração de autoridade local atestando a realização do evento, tendo sido notificado o responsável em 21/10/2010 (peça 1, p. 77 e 85) .
7.	Com a emissão do Relatório de Demandas Externas (RDE) 00224.001217/2012-54 (peça 1, p. 91-117 e 179-208) , resultante das ações de controle desenvolvidas pela Controladoria-Geral da União (CGU) na ASBT, cujos trabalhos foram realizados entre 13/8/2012 e 31/1/2014, o Ministério do Turismo, valendo-se do princípio da autotutela, reviu o seu posicionamento anterior e emitiu a Nota Técnica de Análise Financeira 597/2014, em 23/10/2014 (peça 1, p. 121-128) , mantendo a aprovação da execução física e reprovando a execução financeira do convênio em apreço, com a imputação de débito pelo valor integral repassado, ante as seguintes irregularidades cometidas pela ASBT:
		a) contratação das bandas por inexigibilidade fundamentada em contratos de exclusividade com empresa intermediária, não diretamente com os artistas ou com seus empresários exclusivos, fora dos moldes preconizados no Acórdão 96/2008-TCU-Plenário (item 1.2 da Nota Técnica de Análise Financeira 597/2014 e subitem 2.1.2.647 do RDE, peça 1, p. 94-98) ;
		b) ausência de justificativa de preços na inexigibilidade de licitação realizada pela ASBT (item 1.1 da Nota Técnica de Análise Financeira 597/2014 e subitem 2.1.2.648 do RDE, peça 1, p. 98-100) ; 
		c) divergência entre os valores contratados e os efetivamente recebidos pelas bandas a título de cachê, ocasionando dano ao erário no montante de R$ 38.200,00 (subitem 2.1.2.649 do RDE, peça 1, p. 100-106) ;
		d) contratação indevida de empresas para intermediação de contratos com emissoras de rádio (subitem 2.1.2.650, peça 1, p. 106-107) ;
		e) ausência de cláusula necessária nos contratos firmados pela ASBT, garantindo o livre acesso dos servidores dos concedentes ou contratantes, bem como dos órgãos de controle, aos documentos e registros contábeis das empresas contratadas (subitem 2.1.2.651 do RDE, peça 1, p. 107-109) ;
		f) publicação do extrato de inexigibilidade 39/2009 no Diário do Estado de Sergipe sem identificar a empresa contratada - Mega Empreendimentos, Propaganda e Eventos Ltda. (subitem 2.1.2.652 do RDE, peça 1, p. 109-111) ;
		g) ausência de publicação do extrato do contrato 049/2009, celebrado entre a ASBT e a empresa Mega Empreendimentos Propaganda e Eventos Ltda. em 18/6/2009, no Diário Oficial da União (subitem 2.1 da Nota Técnica de Análise Financeira 597/2014 e subitem 2.1.2.653 do RDE, peça 1, p. 111-113) ;
		h) utilização de outras fontes de recursos para custear o evento, sem haver essa informação na prestação de contas do convênio em apreço, inclusive para apresentação de bandas e atrações artísticas durante o XVII Forró Alegre, nas datas 18, 19, 20 e 21 de junho de 2009 (subitem 2.1.2.655 do RDE, peça 1, p. 116-117) ;
		i) indícios de que a empresa Andréia Bomfim de Sena - ME somente intermediou a execução dos serviços de divulgação do evento mediante carro de som (Nota Técnica de Análise Financeira 597/2014, peça 1, p. 126) .
8.	Notificados o gestor e a entidade convenente sobre a reprovação da prestação de contas, em 28/10/2014 (peça 1, p. 118-120 e 129) , ambos apresentaram respostas apontando a ocorrência do bis in idem, argumentando que havia processo no âmbito deste Tribunal tratando do convênio em tela (TC Processo 009.888/2011-0) , para ao final solicitarem o sobrestamento do processo até deliberação deste Tribunal (peça 1, p. 130-131) . O Ministério do Turismo indeferiu o sobrestamento e emitiu notificação, em 7/4/2015, informando o presidente da entidade convenente (peça 1, p. 132-133) .
9.	Ao final dos exames promovidos pelo Ministério do Turismo, em sede de tomada de contas especial foi emitido o Relatório de TCE 309/2015, em 25/5/2015 (peça 1, p. 149-153) , confirmando as irregularidades apontadas na Nota Técnica de Análise Financeira 597/2014, concluindo pela não comprovação do valor total repassado de R$ 100.000,00, cujo valor atualizado até 21/5/2015 era de R$ 186.384,33 (peça 1, p. 135-136) , inscrevendo-se as responsabilidades solidárias do Sr. Lourival Mendes de Oliveira e da ASBT, em 26/5/2015, por este valor no Siconv (peça 1, p. 165 e 167) .
10. 	A Secretaria Federal de Controle Interno, ratificando o Relatório de TCE 309/2015, emitiu o Relatório de Auditoria, Certificado de Auditoria e Parecer do Dirigente do Controle Interno em 26/8/2015, no sentido da irregularidade das contas (peça 1, p. 209-214) , e a autoridade ministerial competente declarou ter tomado conhecimento de tais conclusões em 12/11/2015 (peça 1, p. 223) . 
11.	No âmbito deste Tribunal, a Secex/SE promoveu as citações do Sr. Lourival Mendes de Oliveira Neto, presidente da ASBT, solidariamente com a Associação Sergipana de Blocos de Trio, mediante ofícios 774/2016-TCU/SECEX-SE (peça 7) e 775/2016-TCU/SECEX-SE (peça 8) , conforme avisos de recebimento de (peças 9 e 10) , em decorrência da não comprovação da boa e regular aplicação dos recursos federais transferidos, em face da impugnação total das despesas do Convênio 485/2009, em virtude de:
		a) contratação irregular da empresa Mega Empreendimentos Propaganda e Eventos Ltda. (CNPJ 05.879.976/0001-08) por inexigibilidade de licitação, quando ausente o requisito de inviabilidade de competição, em afronta ao art. 25, inciso III, da Lei 8.666/1993 e não restar caracterizada a exclusividade de representação das atrações artísticas, em desacordo com o subitem 9.5.1.1 do Acórdão 96/2008-TCU-Plenário, cuja decorrência é o não estabelecimento do nexo de causalidade entre os valores repassados e o fim a que eles se destinavam, pois não há como se afirmar que os valores pagos à referida empresa foram realmente utilizados na consecução do objeto pactuado; 
b) divergência entre os valores contratados e os efetivamente recebidos pelas bandas a título de cachês, no valor de R$ 38.200,00, conforme item 17 da instrução de peça 4; 
c) não demonstração do nexo de causalidade entre os valores repassados e o fim a que eles se destinavam, pois não há como se afirmar que os valores pagos à empresa Andréia Bonfim de Sena - ME (CNPJ 08.348.392/0001-96) foram realmente utilizados na consecução do objeto pactuado, conforme item 19 da instrução de peça 4:
	VALOR ORIGINAL DO DÉBITO (R$) 
	DATA DE OCORRÊNCIA

	100.000,00
	29/7/2009

 12.	À peça 13 dos autos foram efetuadas as análises relativas às alegações de defesa apresentadas pelos responsáveis, tendo o auditor instrutor proposto a rejeição delas, bem como a condenação em débito. A proposta foi corroborada pelo Diretor e Secretário da Secex/SE (peças 14 e 15) .
13.	Em Despacho efetuado à peça 16 dos autos, o representante do Ministério Público junto ao TCU (peça 16) divergiu da proposta da Unidade Técnica, tendo ao final concluído o entendimento assente naquela peça, nos seguintes termos:
Desse modo, cremos que o melhor encaminhamento para o presente feito é o julgamento pela irregularidade das presentes contas, com fundamento nos arts. 1º, inciso I; 16, inciso III, alínea b; 19, parágrafo único, da Lei 8.443/1992, com a aplicação da multa prevista no artigo 58, incisos I, do referido diploma legal ao Sr. Lourival Mendes de Oliveira Neto. 
Deixamos de propor a aplicação da mencionada sanção à Associação Sergipana de Blocos de Trio (ASBT) pois a jurisprudência do TCU é coesa em repelir a aplicação da multa do art. 58 a pessoas jurídicas de direito privado (entre outros, os acórdãos 11.224/15 e 2.022/10 da Segunda Câmara, e 3.122/13 e 2.142/10 do Plenário) .    
14.	O Ministro-Relator Weder de Oliveira, em Despacho proferido à peça 17 dos autos, determinou a realização de diligência ao Ministério do Turismo, para que encaminhasse as evidências e os documentos apresentados pela ASBT, na ocasião da proposição à celebração de convênio (incluindo os anexos da proposta 16830/2009 Siconv) , bem como os documentos e análises que serviram de suporte para o MTur afirmar/concluir que "os custos indicados no projeto são condizentes com os praticados no mercado local, tendo por base as propostas anexadas ao sistema apresentadas e já atestadas", ou seja, que o valor a ser despendido para a contratação de cada atração artística (Banda Samfonada, R$ 20.000,00, Banda Forró Brasil, R$ 24.000,00; Banda Danielzinho e Forrozão Quarto de Milha, R$ 30.000,00, e Banda Doida Varrida, R$ 20.000,00) era compatível com os preços praticados/observados no mercado local à época da celebração do convênio.
15.	Assim, por meio do Ofício 0279/2017-TCU/SECEX-SE, de 5/4/2017 (peça 19) , foi requisitado ao Secretário-Executivo do Ministério do Turismo, nos termos abaixo, os elementos relativos às evidências e demais documentos necessários ao deslinde dos autos, verbis:  
a) evidências e os documentos apresentados pela ASBT, na ocasião da proposição à celebração de convênio (incluindo os anexos da proposta 16830/2009 Siconv) , bem como os documentos e análises que serviram de suporte para o Ministério do Turismo afirmar/concluir que "os custos indicados no projeto são condizentes com os praticados no mercado local, tendo por base as propostas anexadas ao sistema apresentadas e já atestadas", ou seja, que os valores a serem despendidos para a contratação de cada atração artística (Banda Samfonada, R$ 20.000,00, Banda Forró Brasil, R$ 24.000,00; Banda Danielzinho e Forrozão Quarto de Milha, R$ 30.000,00, e Banda Doida Varrida, R$ 20.000,00) eram compatíveis com os preços praticados/observados no mercado local à época da celebração do convênio. 
16.	Assim, em resposta à diligência do Ofício 0279/2017-TCU/SECEX-SE, de 5/4/2017 (peça 19) , o Ministério do Turismo carreou aos autos os elementos que formaram as peças 21 a 24. 
17.	Após o exame da referida diligência, a Secex/SE manteve o entendimento anterior da instrução à peça 13 (peça 27, 28 e 29) . No entanto, o MP/TCU, mediante Parecer (peça 30) , reviu o posicionamento anterior (peça 16) , tendo entendido por indispensáveis ao julgamento desta TCE o retorno dos autos à unidade técnica para a adoção das providências relacionadas à:
	a) juntada de todos os documentos relativos da prestação de contas; e
	b) juntada dos recibos emitidos pelas bandas constantes do processo n. 2009.85.00.006311-0, que tramita na 1ª Vara Federal da Seção Judiciária de Sergipe. 
18.	Em Despacho (peça 31) , o Relator do processo concluiu o Relator que a diferença indicada pela unidade instrutiva na instrução de peça 13, p. 13, constitui ocorrência de dano ao erário por superfaturamento e não por ausência do requisito de inviabilidade de competição para a contratação por inexigibilidade. Além disso, ocorreram outras falhas no procedimento licitatório, conjugado à divergência entre os valores contratados e aqueles recebidos pela banda, sem a comprovação de que este pagamento foi efetuado com recursos do convênio em apreço, não se estabelecendo o nexo de causalidade:
	Banda musical
	Valor informado do cachê (R$) 
	Diferença (R$) 
	Diferença percentual

		Pela ASBT
	Pela Banda
		
	Banda Samfonada 
	20.000,00
	4.000,00
	16.000,00
	80,0%

	Banda Forró Brasil
	24.000,00
	16.800,00
	7.200,00
	30%

	Banda Danielzinho e Forrozão Quarto de Milha 
	30.000,00
	21.000,00
	9.000,00
	30%

	Banda Doida Varrida
	20.000,00
	14.000,00
	6.000,00
	30%

	Total
	94.000,00
	55.800,00
	38.200,00
	46,4%

 19.	Acrescentou o Relator que: 
	a) como não há elementos no MTur nem no Siconv que possam justificar a adequação do valor do "show" previsto no plano de trabalho, rompeu-se a presunção de legitimidade dos atestos e dos pareceres do ministério acerca da compatibilidade dos preços das bandas/artistas apresentados pela ASBT quando da proposição da celebração do convênio; 
	b) a adequação documentada do preço do show não foi justificada quando da propositura do convênio, tampouco nas alegações de defesa encaminhadas pelos responsáveis; 
	c) a Associação Sergipana de Blocos de Trio (ASBT) , entidade convenente e especializada no ramo de eventos festivos, poderia ter contratado as bandas/artistas diretamente ou por meio dos representantes exclusivos, mas, para realizar o objeto do convênio, contratou a firma Mega Empreendimentos, Propaganda e Eventos Ltda., beneficiária da declaração de exclusividade para dia e eventos certos; 
	d) a declaração de exclusividade (peça 3) não estabeleceu cláusulas de valores, nem as condições da representação. Sem essas especificações, não é possível avaliar o que, licitamente, deveria ser pago aos respectivos artistas e à remuneração do "empresário", diante de suas obrigações.
20.	Por essas razões, como não restou justificado que o valor pago à empresa Mega Empreendimentos, Propaganda e Eventos Ltda. correspondia aos preços de mercado, como exigia a legislação de regência, entendeu o Relator que deveriam ser citados a empresa contratada em solidariedade à ASBT e ao Sr. Lourival Mendes de Oliveira Neto, complementarmente, pela diferença entre o recibo e o valor pago constantes da nota fiscal emitida, nos seguintes termos:
O débito é decorrente da não comprovação de que os artistas/bandas foram contratados por preços de mercado, exigência contida no item 'h' da parte II da cláusula terceira e da cláusula oitava do convênio MTur/ASBT 703734/2009, e no art. 46, II, da Portaria Interministerial 127/2008, bem como pela existência de evidências de superfaturamento, correspondente à diferença ente os valores pagos às empresas que se apresentaram como representantes exclusivos e os valores recebidos pelos artistas/bandas, valores presumidos como preços de mercado em razão do contexto em que ocorreram as contratações diretas e da precariedade jurídica dos instrumentos de representação.
21.	Conquanto tivesse definido a necessidade de citação acima mencionada, o Relator determinou, preliminarmente, considerando a necessidade da busca da verdade material, por haver referência no relatório de demandas externas da CGU (peça 1, p. 100 a 106) de que os preços efetivamente pagos às bandas Samfonada, Forró Brasil, Danielzinho e Forrozão Quarto de Milha e Doida Varrida foram menores do que aqueles aprovados no plano de trabalho, antes de ser realizada a citação, deve ser diligenciada à 1ª Vara Federal da Seção Judiciária de Sergipe o envio dos recibos/declarações emitidos pelos representantes de bandas musicais que demonstrem o real valor recebido pela apresentação artística ocorrida no evento intitulado "Festejos Juninos de Monte Alegre 2009" (grifos nosso) , custeado com recursos do convênio MTur/ASBT 703734/2009, constantes do volume 6, fls. 1507 a 1510, do processo judicial 2009.85.00.006311-0 (Ação Popular) , bem como de outros porventura lá existentes.
22.	Desse modo, efetuou-se a diligência preliminar determinada, conforme Ofício 0092/2019-TCU/Secex-TCE, de 9/1/2019 (peça 35) , obtendo-se os elementos que se pretendiam colacionar aos autos (peça 38) , razão pela qual foi dado prosseguimento a determinação no Despacho (peça 31) , a fim de que se realizassem as citações juntos aos responsáveis (empresa Mega Empreendimentos, Propaganda e Eventos Ltda. em solidariedade à ASBT e ao Sr. Lourival Mendes de Oliveira Neto) , pelo valor resultante do superfaturamento apurado (R$ 28.200,00) , considerando como data de débito aquela de transferência dos valores à empresa (peça 22, p. 23) .
23.	Com isso, a Secex/TCE realizou a citação da empresa Mega Empreendimentos, Propaganda e Eventos Ltda (CNPJ 05.879.976/0001-08) , em solidariedade com a Associação Sergipana de Blocos de Trio (CNPJ 32.884.108/0001-80) e o Sr. Lourival Mendes de Oliveira Neto (CPF XXX.702.215-XX) , nos seguintes termos (peças 39, 40 e 41) :
	Valor
	Data

	R$ 28.200,00
	6/8/2009

	Caracterização das irregularidades geradoras do dano ao erário:
	Responsáveis:  Mega Empreendimentos, Propaganda e Eventos Ltda., (CNPJ 05.879.976/0001-08) , Associação Sergipana de Blocos de Trio (CNPJ 32.884.108/0001-80) e Lourival Mendes de Oliveira Neto (CPF XXX.702.215-XX) .
Ocorrência: não comprovação de que os artistas/bandas foram contratados por preços de mercado, bem como pela existência de evidências de superfaturamento, correspondente à diferença ente os valores pagos às empresas que se apresentaram como representantes exclusivos e os valores recebidos pelos artistas/bandas, valores presumidos como preços de mercado em razão do contexto em que ocorreram as contratações diretas e da precariedade jurídica dos instrumentos de representação.
 	Dispositivos violados: item 'h' da parte II da cláusula terceira e da cláusula oitava do convênio MTur/ASBT 703734/2009, e no art. 46, II, da Portaria Interministerial 127/2008.
	Conduta da ASBT e do Sr. Lourival Mendes de Oliveira Neto: Na condição de convenente e gestor dos recursos do convênio, respectivamente, em face de ter efetuado pagamentos à empresa intermediária em valores maiores aos que efetivamente receberam os artistas contratados, fato este que propiciou a ocorrência de superfaturamento da quantia de R$ 28.200,00, e o consequente prejuízo ao erário.
	Conduta da Mega Empreendimentos, Propaganda e Eventos Ltda.: Apropriar-se indevidamente o montante de R$ 28.200,00, referente à ocorrência de superfaturamento resultante do valor a maior recebido da ASBT e os valores pagos às bandas que se apresentaram no evento.  
	Nexo de causalidade: A divergência entre os valores contratados e os efetivamente recebidos pelas bandas a título de cachê, propiciaram a não comprovação da boa e regular aplicação dos recursos, dando causa ao dano ao erário (ASBT, do Sr. Lourival Mendes de Oliveira Neto e Mega Empreendimentos, Propaganda e Eventos Ltda.) . 
Culpabilidade: Era razoável ao responsável (Sr. Lourival Mendes de Oliveira Neto) entender que a má gestão dos recursos públicos poderia acarretar prejuízo ao Erário, sendo esperada uma conduta diferente daquela que foi praticada, havendo a obrigação de reparar o dano.
23.1.	Por meio dos seguintes expedientes os responsáveis foram citados:
	Ofício/Edital
	Peça
	Destinatário
	Data de ciência ou motivo de ausência
	peça

	5108/2019
	43
	José Doria de Carvalho, representante da Mega Empreendimentos Propaganda e Eventos Ltda
	16/10/2019
	45

	Edital 845/2020
	71
	Mega Empreendimentos Propaganda e Eventos Ltda
	15/6/2020
	72

	4800/2020
	57
	Lourival Mendes de Oliveira Neto
	10/3/2020
	66

	4796/2020
	54
	Associação Sergipana de Blocos de Trio
	10/3/2020
	69

24.	Transcorrido o prazo regimental, a Mega Empreendimentos Propaganda e Eventos Ltda permaneceu silente, devendo ser considerada revel, nos termos do art. 12, §3º, da Lei 8.443/1992. Já o Sr. Lourival Mendes de Oliveira Neto e a Associação Sergipana de Blocos de Trio apresentaram alegações de defesa (peças 68 e 69) a seguir analisadas.
EXAME TÉCNICO
25.1.	Preliminarmente, cumpre tecer breves considerações sobre a forma como são realizadas as comunicações processuais no TCU. A esse respeito, destacam-se o art. 179, do Regimento Interno do TCU (Resolução 155, de 4/12/2002) e o art. 4º, inciso III, § 1º, da Resolução TCU 170, de 30 de junho de 2004, in verbis:
Art. 179. A citação, a audiência ou a notificação, bem como a comunicação de diligência, far se-ão:
I - mediante ciência da parte, efetivada por servidor designado, por meio eletrônico, fac-símile, telegrama ou qualquer outra forma, desde que fique confirmada inequivocamente a entrega da comunicação ao destinatário;
II - mediante carta registrada, com aviso de recebimento que comprove a entrega no endereço do destinatário;
III - por edital publicado no Diário Oficial da União, quando o seu destinatário não for localizado
 (...) 
Art. 3º As comunicações serão dirigidas ao responsável, ou ao interessado, ou ao dirigente de órgão ou entidade, ou ao representante legal ou ao procurador constituído nos autos, com poderes expressos no mandato para esse fim, por meio de:
I - correio eletrônico, fac-símile ou telegrama;
II - servidor designado;
III - carta registrada, com aviso de recebimento;
IV - edital publicado no Diário Oficial da União, quando o seu destinatário não for localizado, nas hipóteses em que seja necessário o exercício de defesa.
Art. 4º. Consideram-se entregues as comunicações:
I - efetivadas conforme disposto nos incisos I e II do artigo anterior, mediante confirmação da ciência do destinatário;
II - realizadas na forma prevista no inciso III do artigo anterior, com o retorno do aviso de recebimento, entregue comprovadamente no endereço do destinatário;
III - na data de publicação do edital no Diário Oficial da União, quando realizadas na forma prevista no inciso IV do artigo anterior.
§ 1º O endereço do destinatário deverá ser previamente confirmado mediante consulta aos sistemas disponíveis ao Tribunal ou a outros meios de informação, a qual deverá ser juntada ao respectivo processo.
 (...) 
25.2.	Bem se vê, portanto, que a validade da citação via postal não depende de que o aviso de recebimento seja assinado pelo próprio destinatário da comunicação, o que dispensa, no caso em tela, a entrega do AR em "mãos próprias". A exigência da norma é no sentido de o Tribunal verificar se a correspondência foi entregue no endereço correto, residindo aqui a necessidade de certeza inequívoca. 
25.3.		Não é outra a orientação da jurisprudência do TCU, conforme se verifica dos julgados a seguir transcritos:
São válidas as comunicações processuais entregues, mediante carta registrada, no endereço correto do responsável, não havendo necessidade de que o recebimento seja feito por ele próprio (Acórdão 3648/2013-TCU-Segunda Câmara, Relator Ministro JOSÉ JORGE) ;
É prescindível a entrega pessoal das comunicações pelo TCU, razão pela qual não há necessidade de que o aviso de recebimento seja assinado pelo próprio destinatário. Entregando se a correspondência no endereço correto do destinatário, presume-se o recebimento da citação. (Acórdão 1019/2008-TCU-Plenário, Relator Ministro BENJAMIN ZYMLER) ;
As comunicações do TCU, inclusive as citações, deverão ser realizadas mediante Aviso de Recebimento - AR, via Empresa Brasileira de Correios e Telégrafos, bastando para sua validade que se demonstre que a correspondência foi entregue no endereço correto. (Acórdão 1526/2007-TCU-Plenário, Relator Ministro AROLDO CEDRAZ) .
25.4.	A validade do critério de comunicação processual do TCU foi referendada pelo Supremo Tribunal Federal, nos termos do julgamento do MS-AgR 25.816/DF, por meio do qual se afirmou a desnecessidade da ciência pessoal do interessado, entendendo-se suficiente a comprovação da entrega do "AR" no endereço do destinatário:
Ementa: agravo regimental. Mandado de segurança. Desnecessidade de intimação pessoal das decisões do tribunal de contas da união. art. 179 do regimento interno do TCU. Intimação do ato impugnado por carta registrada, iniciado o prazo do art. 18 da lei nº 1.533/51 da data constante do aviso de recebimento. Decadência reconhecida. Agravo improvido.
O envio de carta registrada com aviso de recebimento está expressamente enumerado entre os meios de comunicação de que dispõe o Tribunal de Contas da União para proceder às suas intimações.
O inciso II do art. 179 do Regimento Interno do TCU é claro ao exigir apenas a comprovação da entrega no endereço do destinatário, bastando o aviso de recebimento simples. 
Da revelia do responsável Mega Empreendimentos Propaganda e Eventos Ltda
25.5.	No caso vertente, a citação do responsável se deu em endereço do responsável legal da empresa, Sr. José Doria de Carvalho, constante no sistema CPF e CNPJ da Receita (peça 70) . A entrega do ofício citatório nesse endereço ficou comprovada conforme detalhamento a seguir:
25.5.1.	José Doria de Carvalho, ofício 5108/2019- Seproc (peça 43) , origem no sistema da Receita Federal.
25.6.	Registra-se, ainda, que a Mega Empreendimentos Propaganda e Eventos Ltda também foi citada pelo edital 845/2020 (peças 71 e 72) 
25.7.	Nos processos do TCU, a revelia não leva à presunção de que seriam verdadeiras todas as imputações levantadas contra os responsáveis, diferentemente do que ocorre no processo civil, em que a revelia do réu opera a presunção da verdade dos fatos narrados pelo autor (Acórdão 1009/2018-TCU-Plenário, Relator: BRUNO DANTAS; 2369/2013 - TCU - Plenário, Relator: BENJAMIN ZYMLER e 2449/2013 - TCU - Plenário, Relator: BENJAMIN ZYMLER) . Dessa forma, a avaliação da responsabilidade do agente não pode prescindir da prova existente no processo ou para ele carreada. 
25.8.	Ao não apresentar sua defesa, o responsável deixou de produzir prova da regular aplicação dos recursos sob sua responsabilidade, em afronta às normas que impõem aos gestores públicos a obrigação legal de, sempre que demandados pelos órgãos de controle, apresentar os documentos que demonstrem a correta utilização das verbas públicas, a exemplo do contido no art. 93 do Decreto-Lei 200/1967: "Quem quer que utilize dinheiros públicos terá de justificar seu bom e regular emprego na conformidade das leis, regulamentos e normas emanadas das autoridades administrativas competentes." 
25.9.	Mesmo as alegações de defesa não sendo apresentadas, considerando o princípio da verdade real que rege esta Corte, procurou-se buscar, em manifestações do responsável na fase interna desta Tomada de Contas Especial, se havia algum argumento que pudesse ser aproveitado a seu favor. Contudo não houve argumentos do responsável na fase interna.
25.10.	Em se tratando de processo em que a parte interessada não se manifestou acerca das irregularidades imputadas, não há elementos para que se possa efetivamente aferir e reconhecer a ocorrência de boa-fé na conduta do responsável, podendo este Tribunal, desde logo, proferir o julgamento de mérito pela irregularidade das contas, conforme os termos dos §§ 2º e 6º do art. 202 do Regimento Interno do TCU. (Acórdão 2064/2011-TCU-Primeira Câmara (relator: Ubiratan Aguiar) , 6.182/2011-TCU-1ª Câmara (relator: Weber de Oliveira) , 4.072/2010-TCU-1ª Câmara (Relator: Valmir Campelo) , 1.189/2009-TCU-1ª Câmara (Relator: Marcos Bemquerer) , 731/2008-TCU-Plenário (Relator: Aroldo Cedraz) . Ressalta-se que a análise da boa-fé relativa a pessoa jurídica de direito privado é realizada considerando as condutas de seus administradores, uma vez que os atos destes obrigam a pessoa jurídica, desde que exercidos nos limites dos poderes definidos no ato constitutivo do ente, nos termos do art. 47 do Código Civil (Acórdão 1723/2016-TCU-Plenário, Ministro-Relator Raimundo Carrero) .
25.11.	Dessa forma, a Mega Empreendimentos Propaganda e Eventos Ltda deve ser considerada revel, nos termos do art. 12, §3º, da Lei 8.443/1992, devendo as contas serem julgadas irregulares, condenando-o ao débito apurado e imputando-lhe a multa do art. 57 da mesma lei.
26.	Alegações de defesa idênticas do Sr. Lourival Mendes de Oliveira Neto (peça 68) e da Associação Sergipana de Blocos de Trio (peça 69) :
26.1.	Preliminarmente, Quanto a prescrição punitiva do TCU e a prescrição da pretensão de ressarcimento alegou que os fatos apurados ocorreram em 6/2009, sem prova de dolo/erro grosseiro/ou vantagem, e a presente tomada de contas TC Processo 033.479/2015-1, foi instaurada em 2015. Assim, entendeu a defesa que está tomada de contas especial se encontra atingida pela prescrição segundo entendimento do STF (informativo n° 910) , e o prazo para exercício de tal pretensão é de 5 (cinco) anos.
26.1.1.	Com isso, requereu que seja decretada a prescrição da pretensão de ressarcimento por tomada de contas e caso não seja decretada a prescrição da pretensão de ressarcimento, de todo modo deve ser decretada a prescrição punitiva do TCU.
26.2.	Em sequência, a defesa argumentou que em relação a competência sobre o que se apresenta no RDE, essa nobre corte toma a análise sobre o nexo causal para decidir com base no que se processa na área privada, contrário a função do Tribunal de Contas, na forma do seu regimento e conforme dispõe o Acórdão 1435/2017-TCU-Plenário, in verbis (peça 69, p. 3) :
Acórdão 9313/2017-TCU-Primeira Câmara (...) retomo a declaração de voto do Acórdão 1435/2017-TCU-Plenário, no qual deixei registrado que o funcionamento do mercado de eventos envolve a participação de empresários exclusivos e empresários exclusivos ad hoc. Dessa forma, a arbitragem de ganhos internos no relacionamento desses atores entre si e entre eles e os artistas não é função deste Tribunal. Cabia ao MTur ter demonstrado que o valor pago era compatível com o preço de mercado ou com valores anteriormente recebidos pelo artista em outros eventos equivalentes. (grifo nosso) 
26.3.	Ressaltou que a conformidade do preço apresentado com aqueles praticados no mercado foi respaldada através da análise e da validação de pareceres emitidos pela área técnica e jurídica do MTur antes da conversão do plano de trabalho no Convênio 485/2009. Ademais, enfatizou que a escolha das atrações se deu analisando o desejo do público, e o fornecedor do serviço era o único detentor da carta de exclusividade do artista consagrado pela crítica.
26.4.	Quanto ao nexo de causalidade, a defesa frisou que (peça 69, p. 6) :
Inexiste cláusula no convênio em referência exigindo apresentação de recibo emitido pelo artista. Exige apenas a comprovação de pagamento ao prestador do serviço contratado mediante apresentação de nota fiscal idônea e transferência para conta do prestador exclusiva do prestador contratado
26.5.	Citou, em relação ao processo de contratação, e pagamento ao prestador dos serviços, o posicionamento da 2ª Vara da Justiça Federal da 5ª Região Seção Judiciária de Sergipe no processo 0803927-43, destacando o seguinte trecho (peça 69, p. 8) :
	(...) 
Em verdade, houve a contratação de empresa que se comprometeu a repassar a integralidade dos valores aos artistas e veio a descumprir o ajuste - o que não pode, à míngua de outras provas, ser imputado ao réu.
26.6.	No mesmo sentido, em defesa do réu, transcreveu o julgado da 8ª Vara Federal do Estado de Sergipe, no Processo de n° 0804059-03.2018.4.05.8500- Ação Penal (peça 69, p. 13) :
	(...) 
No entanto, o fato de o cachê dos cantores ser inferior ao valor pago pela contratação não indica, necessariamente, irregularidade, pois, conforme apurado na audiência, o cachê não constitui a despesa integral tida pelo empresário que faz a contratação. Além do cachê, em seu preço estão incluídas as despesas com locomoção do cantor, estadia, camarim e o ganho pelo agenciamento.
 (...) 
No caso da empresa contratada, é preciso dizer que o fato do artista ter declarado que recebeu seu cachê nos valores transcritos nas planilhas mencionadas na peça de acusação, esqueceu o MPF de observar que a empresa arca com os tributos, custos de descolamento, hospedagem, camarins, etc, da própria banda, e ainda o percentual pela própria intermediação, sendo claro e evidente que não há qualquer ilícito cometido nesse aspecto.
26.7.	Frisou que nenhum artista que se apresentou no evento questionou os pagamentos efetuados para aquelas empresas e/ou representantes apontados nas cartas de exclusividade, tampouco alegou falta de pagamento pelo convenente (em nenhum momento foi cobrado qualquer valor extrajudicial ou judicialmente referente aos cachês) .
26.8.	Em sequência, destacou mais uma vez que (peça 69, p. 15) :
 (...) 
todo o procedimento foi determinado pelo Concedente, Ministério do Turismo, na fase de análise da proposta, antes da autorização do convênio, solicitando documentos, (proposta, carta de exclusividade) detalhando como esses documentos deveriam ser apresentados, se cotação prévia exigia que o convenente apresentasse três propostas, não se aplicando cotação prévia foi exigido um orçamento com a carta de exclusividade, depois de análise e validação inclusive com análise de custo, o convênio foi autorizado
26.9.	Enfatizou que o princípio da economicidade foi atendido, conforme Parecer/Técnico/MTur, tendo toda documentação sido exigida, analisada e aprovada pelo concedente, antes da autorização do convênio.
26.10.	Nesse contexto, citou trecho do Acórdão 9313/2017-TCU-Primeira Câmara (peça 69, p. 15) :
 (...) 
Dessa forma, a arbitragem de ganhos internos no relacionamento desses atores entre si e entre eles e os artistas não é função deste Tribunal. Cabia ao MTur ter demonstrado que o valor pago era compatível com o preço de mercado ou com valores anteriormente recebidos pelo artista em outros eventos equivalentes 
26.11.	Ressaltou que o valor pago corresponde ao valor contratado conforme nota fiscal e orçamento pela empresa que detinha a exclusividade para apresentação e recebimento do valor contratado para apresentação da banda na forma do item 9.2.3.2 do Acórdão 1435/1435-TCU-Plenário.
26.12.	Por fim, ante o exposto, o defendente solicitou que (peça 69, p. 17) :
seja recebida as ALEGAÇÕES DE DEFESA para que possam influir no mérito desta Tomada de Contas, dando-se maior peso, no julgamento, à realização material e ao atingimento dos objetos conveniados, ante os fatos e fundamentos de direito acima expostos, determinando, ao final, o arquivamento da presente Tomada de Contas Especial, julgando regulares as respectivas contas, com quitação.
27.	Análise:
27.1.	Quanto a alegação da prescrição punitiva do TCU e a prescrição da pretensão de ressarcimento:
27.1.1.	Quanto a prescrição da ação de ressarcimento, recente decisão do STF, no julgamento do RE 636886 (Rel. Ministro Alexandre de Moraes) , apreciando o tema 899 da repercussão geral, fixou a seguinte tese: "É prescritível a pretensão de ressarcimento ao erário fundada em decisão de Tribunal de Contas" (ATA Nº 10, de 20/04/2020. DJE nº 104, divulgado em 28/04/2020) .
27.1.2.	Considerando que o TCU ainda não se pronunciou sobre os efeitos do julgamento de mérito da referida decisão do STF em relação às pretensões de ressarcimento ao erário veiculadas por meio dos processos de tomada de contas especiais, por cautela, deve-se adotar a orientação da Corte de Contas, na pendência de julgamento do RE 636.886, mesmo reconhecida sua repercussão geral, no sentido de que a matéria ali tratada alcançaria tão somente a fase judicial de cobrança do título extrajudicial, não atingindo os processos de controle externo.
27.1.3.	A suspensão pelo STF das demandas nas quais esteja em questão a prescritibilidade da pretensão de ressarcimento ao erário com base em decisão de tribunal de contas (RE 636.886/STF) alcança tão somente a fase judicial de cobrança do título extrajudicial, não atingindo os processos de controle externo em trâmite. Até julgamento definitivo em contrário pelo STF, permanece o entendimento do TCU acerca da imprescritibilidade das pretensões de ressarcimento decorrentes de tomadas de contas especiais. (Acórdão 1267/2019-TCU-Plenário, Relator: Min. AROLDO CEDRAZ) 
27.1.4.	A suspensão pelo STF das demandas nas quais esteja em questão a prescritibilidade da pretensão de ressarcimento ao erário com base em decisão de tribunal de contas (RE 636.886/STF) alcança tão somente a fase judicial de cobrança do título extrajudicial, não atingindo os processos de controle externo em trâmite. Até julgamento definitivo em contrário pelo STF, permanecem imprescritíveis as pretensões de ressarcimento decorrentes de tomadas de contas especiais. (Acórdão 7930/2018-TCU-Segunda Câmara, Relatora: Min. ANA ARRAES) .
27.1.5.	Quanto a prescrição da pretensão punitiva, ela não ocorreu conforme itens 28 e 29 desta instrução. 
27.2.	Quanto a função do Tribunal de Contas, conforme dispõe o Acórdão 1435/2017-TCU-Plenário: esclarece-se que o citado Acórdão 1435/2017-TCU-Plenário (TC-Processo 022.552/2016-2) uniformizou a disciplina sobre a matéria, em sede de consulta formulada pelo Ministério do Turismo, basicamente no sentido de que as situações de ausência ou de falha nos contratos de exclusividade, ou nas cartas de exclusividade, podem não ensejar, por si sós, o julgamento de irregularidade das contas ou a condenação em débito de responsável, a depender das circunstâncias do caso concreto. Mas, não se aplica ao presente caso, uma vez que o valor pago aos artistas foi menor do que o declarado, indo de encontro ao plano de trabalho aprovado que previu os cachês de R$ 94.000,00 (peça 1, p. 15) ;
27.2.1. 	No caso concreto não houve o atenuante que seria: o próprio instrumento do convênio definir a priori os grupos musicais que se apresentarão nos eventos previstos e os valores a serem pagos pela apresentação dos grupos musicais, o que implica dizer que há presunção (juris tantum, sujeita a prova em contrário) de que o montante fixado no ajuste está compatível com os preços de mercado. Desse modo, rejeita-se as alegações de defesa quanto a esta questão
27.3.	Quanto ao argumento da defesa de que inexiste cláusula no convênio em referência exigindo apresentação de recibo emitido pelo artista: Destaca-se que, este Tribunal, por meio do Acórdão 1435/2017-TCU-Plenário (rel. min. Vital do Rego) , assentou, entre outras medidas, a necessidade de comprovar o nexo de causalidade entre os recursos recebidos e os gastos incorridos sob a égide dos convênios do MTur:
9.2.1. a apresentação apenas de autorização/atesto/carta de exclusividade que confere exclusividade ao empresário do artista somente para o (s) dia (s) correspondente (s) à apresentação deste, sendo ainda restrita à localidade do evento, não atende aos pressupostos do art. 25, inciso III, da Lei 8.666/1993, representando impropriedade na execução do convênio;
9.2.2. do mesmo modo, contrariam o sobredito dispositivo legal as situações de contrato de exclusividade - entre o artista/banda e o empresário - apresentado sem registro em cartório, bem como de não apresentação, pelo convenente, do próprio contrato de exclusividade;
9.2.3. tais situações, no entanto, podem não ensejar, por si sós, o julgamento pela irregularidade das contas tampouco a condenação em débito do (s) responsável (is) , a partir das circunstâncias inerentes a cada caso concreto, uma vez que a existência de dano aos cofres públicos, a ser comprovada mediante instauração da devida tomada de contas especial, tende a se evidenciar em cada caso, entre outras questões, quando:
9.2.3.1. houver indícios de inexecução do evento objeto do convênio; ou
9.2.3.2. não for possível comprovar o nexo de causalidade, ou seja, que os pagamentos tenham sido recebidos pelo artista ou por seu representante devidamente habilitado, seja detentor de contrato de exclusividade, portador de instrumento de procuração ou carta de exclusividade, devidamente registrados em cartório.
27.3.1.	Desse modo, rejeita-se as alegações de defesa do responsável, pois em que pese não haver previsão no Convênio 485/2009/MTur, o entendimento deste Tribunal é de que como não houve atendimento aos pressupostos do art. 25, inciso III, da Lei 8.666/1993, necessariamente deveria ser provado o recebido do cachê pelo artista ou por seu representante devidamente habilitado. 
27.4.	Quanto aos entendimentos trazidos pela defesa da 2ª Vara da Justiça Federal da 5ª Região Seção Judiciária de Sergipe e da 8ª Vara Federal do Estado de Sergipe: frisa-se que à luz do princípio da independência das instâncias, o TCU exerce sua competência constitucional (artigo 71, inciso II) e legal (artigo 1º, I, da Lei 8.443/1992) , para julgar as contas daqueles que derem causa a perda, extravio ou qualquer outra irregularidade de que resulte dano ao erário. Dessa forma, o entendimento do judiciário citado pela defesa vai de encontro ao entendimento exposto pelo relator desse processo de que existe "evidências de superfaturamento, correspondente à diferença entre o valor pago à empresa que se apresentou como representante exclusiva e o valor recebido pela banda, valor presumido como preços de mercado em razão do contexto em que ocorreu a contratação direta e da precariedade jurídica do instrumento de representação". 
27.4.1.	Assim, rejeita-se as alegações de defesa do responsável no sentido de que o pagamento do cachê em valor inferior ao pago pela contratação não indicaria irregularidade. 
27.5.	Quanto a alegação do responsável de que cumpriu as orientação e exigência do concedente:
27.5.1.	Considerando que foi o próprio MTur, valendo-se do princípio da autotutela, que emitiu a Nota Técnica de Reanálise Financeira 597/2014, em 23/10/2014, aprovando a execução física e reprovando a execução financeira do convênio em apreço (peça 1, p. 40-56) , após Relatório de Demandas Externas 00224.001217/2012-54 (peça 1, p. 91-117 e 179-208) .
27.5.2.	Considerando, ainda, que o MTur, objetivando atender ao comando da determinação inserta no subitem 9.5.1.1 do Acórdão 96/2008-TCU-Plenário, passou a inserir em convênios por ele celebrados cláusula tratando especificamente da exigência dos contratos de exclusividade atenderem aos moldes estabelecidos no referido acórdão referido. 
27.5.3.	Rejeita-se as alegações de defesa dos responsáveis quanto à esta questão. 
27.6.	Quanto ao entendimento do Acórdão 9313/2017-TCU-Primeira Câmara-Relator Weder de Oliveira citado no item 26.9 desta instrução: 
27.6.1.	Mais uma vez, relata-se que a citação do referido Acordão que o defendente apresentou não foi no contexto da análise de uma irregularidade que consistia na "divergência entre os valores contratados e os efetivamente recebidos pelas bandas a título de cachê" em função de "contratação realizada fora do preço de mercado" como é no presente caso.
27.6.2.	Assim, tendo em vista que o motivo da citação dos responsáveis, qual seja, de que foi pago aos artistas/bandas contratados valores menores que aos declarados pela intermediária (ASBT) , não se confunde com o entendimento trazido pelo referido acórdão de que "a arbitragem de ganhos internos no relacionamento dos empresários e artistas não é função deste Tribunal", rejeita-se as alegações de defesa quanto a esta questão.
Prescrição da Pretensão Punitiva
28.	Vale ressaltar que a pretensão punitiva do TCU, conforme Acórdão 1441/2016-TCU-Plenário, Relator: Benjamin Zymler, que uniformizou a jurisprudência acerca dessa questão, subordina-se ao prazo geral de prescrição indicado no art. 205 do Código Civil, que é de dez anos, contado da data de ocorrência da irregularidade sancionada, nos termos do art. 189 do Código Civil, sendo este prazo interrompido pelo ato que ordenar a citação, a audiência ou a oitiva dos responsáveis.
29.	No caso em exame, não ocorreu a prescrição uma vez que a irregularidade sancionada ocorreu em 6/8/2009, e o ato de ordenação da citação ocorreu, para os responsáveis Lourival Mendes de Oliveira Neto e Associação Sergipana de Blocos de Trio, em 28/7/2016 (peça 5) e para o responsável Mega Empreendimentos, Propaganda e Eventos Ltda, em 20/7/2019 (peça 41) . 
CONCLUSÃO
30.	Em face da análise promovida na seção "Exame Técnico", verifica-se que os responsáveis Lourival Mendes de Oliveira Neto e Associação Sergipana de Blocos de Trio não lograram comprovar a boa e regular aplicação dos recursos. Já a Mega Empreendimentos, Propaganda e Eventos Ltda. instada a se manifestar, optou pelo silêncio, configurando a revelia, nos termos do §3º, do art. 12, da Lei 8.443/1992. Ademais, inexistem nos autos elementos que demonstrem a boa-fé dos responsáveis ou a ocorrência de outras excludentes de culpabilidade.
31.	Verifica-se que não houve a prescrição da pretensão punitiva, conforme análise já realizada.
32.	Tendo em vista que não constam dos autos elementos que permitam reconhecer a boa-fé dos responsáveis, sugere-se que as suas contas sejam julgadas irregulares, nos termos do art. 202, § 6º, do Regimento Interno do TCU, com a imputação do débito atualizado monetariamente e acrescido de juros de mora, nos termos do art. 202, §1º do Regimento Interno do TCU, descontado o valor eventualmente recolhido. Ressalta-se que a análise da boa-fé relativa a pessoa jurídica de direito privado é realizada considerando as condutas de seus administradores, uma vez que os atos destes obrigam a pessoa jurídica, desde que exercidos nos limites dos poderes definidos no ato constitutivo do ente, nos termos do art. 47 do Código Civil (Acórdão 1723/2016-TCU-Plenário, Ministro-Relator Raimundo Carrero) .
PROPOSTA DE ENCAMINHAMENTO
33.	Diante do exposto, submetemos os autos à consideração superior, propondo ao Tribunal:
a)	considerar revel a empresa Mega Empreendimentos, Propaganda e Eventos Ltda., (CNPJ 05.879.976/0001-08) , para todos os efeitos, dando-se prosseguimento ao processo, com fulcro no art. 12, § 3º, da Lei 8.443/1992; 
b)	rejeitar as alegações de defesa apresentadas pelo Sr. Lourival Mendes de Oliveira Neto (CPF XXX.702.215-XX) , presidente da ASBT, e pela Associação Sergipana de Blocos de Trio (CNPJ 32.884.108/0001-80) ;
c)	julgar irregulares, nos termos dos arts. 1º, inciso I, 16, inciso III, alínea c, da Lei 8.443/1992, c/c os arts. 19 e 23, inciso III, da mesma Lei, as contas dos responsáveis Lourival Mendes de Oliveira Neto (CPF XXX.702.215-XX) , Associação Sergipana de Blocos de Trio (CNPJ 32.884.108/0001-80) e Mega Empreendimentos, Propaganda e Eventos Ltda., (CNPJ 05.879.976/0001-08) , condenando-os solidariamente ao pagamento das importâncias a seguir especificadas, atualizadas monetariamente e acrescidas dos juros de mora, calculadas a partir das datas discriminadas até a data da efetiva quitação do débito, fixando-lhes o prazo de quinze dias, para que comprovem, perante o Tribunal, o recolhimento das referidas quantias aos cofres do Tesouro Nacional, nos termos do art. 23, inciso III, alínea "a", da citada lei, c/c o art. 214, inciso III, alínea "a", do Regimento Interno do TCU.  
	Data de ocorrência
	Valor histórico (R$) 

	6/8/2009
	28.200,00

 Valor atualizado do débito (com juros) em 8/9/2020 (peça 74) : R$ 68.790,06
d)	aplicar individualmente aos responsáveis Mega Empreendimentos, Propaganda e Eventos Ltda., (CNPJ 05.879.976/0001-08) , Lourival Mendes de Oliveira Neto (CPF XXX.702.215-XX) e Associação Sergipana de Blocos de Trio (CNPJ 32.884.108/0001-80) , a multa prevista no art. 57 da Lei 8.443/1992 c/c o art. 267 do Regimento Interno do TCU, fixando-lhes o prazo de quinze dias, a contar da notificação, para que comprovem, perante o Tribunal (art. 214, III, alínea "a", do Regimento Interno do TCU) , o recolhimento da dívida aos cofres do Tesouro Nacional, atualizada monetariamente desde a data do acórdão que vier a ser proferido por este Tribunal até a do efetivo recolhimento, se pagas após o vencimento, na forma da legislação em vigor;
e)	autorizar, desde logo, a cobrança judicial das dívidas, caso não atendidas a notificação, na forma do disposto no art. 28, inciso II, da Lei 8.443/1992;
f)	autorizar também, desde logo, se requerido, com fundamento no art. 26, da Lei 8.443, de 1992, c/c o art. 217, §§ 1º e 2º do Regimento Interno do TCU, o parcelamento da (s) dívida (s) em até 36 parcelas, incidindo, sobre cada parcela, corrigida monetariamente, os correspondentes acréscimos legais, fixando-lhe o prazo de quinze dias, a contar do recebimento da notificação, para comprovar, perante o Tribunal, o recolhimento da primeira parcela, e de trinta dias, a contar da parcela anterior, para comprovar os recolhimentos das demais parcelas, devendo incidir, sobre cada valor mensal, atualizado monetariamente, os juros de mora devidos, no caso do débito, na forma prevista na legislação em vigor, alertando os responsáveis de que a falta de comprovação do recolhimento de qualquer parcela importará o vencimento antecipado do saldo devedor, nos termos do § 2º do art. 217 do Regimento Interno deste Tribunal; 
g)	enviar cópia do Acórdão a ser prolatado à Procuradoria da República no Estado de Sergipe, nos termos do § 3º do art. 16 da Lei 8.443/1992, c/c o § 7º do art. 209 do Regimento Interno do TCU, para adoção das medidas cabíveis, informando que a presente deliberação, acompanhada do Relatório e do Voto que a fundamenta, está disponível para a consulta no endereço www.tcu.gov.br/acordaos, além de esclarecer que, caso requerido, o TCU poderá fornecer sem custos as correspondentes cópias, de forma impressa; e
h)	enviar cópia do Acórdão que vier a ser proferido ao Ministério do Turismo e aos responsáveis, para ciência, informando que a presente deliberação, acompanhada do Relatório e do Voto que a fundamenta, está disponível para a consulta no endereço www.tcu.gov.br/acordaos, além de esclarecer que, caso requerido, o TCU poderá fornecer sem custos as correspondentes cópias, de forma impressa;
i) 	informar à Procuradoria da República no Estado de Sergipe que, nos termos do parágrafo único do art. 62 da Resolução TCU 259/2014, os procuradores e membros do Ministério Público credenciados nesta Corte podem acessar os presentes autos de forma eletrônica e automática, ressalvados apenas os casos de eventuais peças classificadas como sigilosas, as quais requerem solicitação formal."
É o relatório.

não há.

Procurador Marinus Eduardo De Vries Marsico.

TOMADA DE CONTAS ESPECIAL. CONVÊNIO. PROMOÇÃO DO TURISMO. EVENTO FESTIVO REGIONAL. EVIDENCIAÇÃO DE SUPERFATURAMENTO. DIFERENÇA ENTRE OS VALORES PAGOS À EMPRESA INTERMEDIÁRIA E OS PAGOS À BANDA/ARTISTAS. CITAÇÃO. REJEIÇÃO DAS ALEGAÇÕES DE DEFESA DO GESTOR E DA ENTIDADE CONVENENTE. REVELIA DA EMPRESA INTERMEDIÁRIA. CONTAS IRREGULARES. SOLIDARIEDADE. DÉBITO. MULTA.

TOMADA DE CONTAS ESPECIAL (TCE)

Secretaria de Controle Externo de Tomada de Contas Especial (Secex-TCE).

Trata-se de tomada de contas especial instaurada pelo Ministério do Turismo (MTur) contra a Associação Sergipana de Blocos de Trio (ASBT) e seu presidente, Sr. Lourival Mendes de Oliveira Neto, em razão da impugnação total das despesas realizadas com os recursos do convênio 485/2009/MTur, cujo objeto era a promoção e divulgação do turismo mediante apoio ao projeto intitulado "Festejos Juninos de Monte Alegre 2009", ocorrido nos dias 18 a 20/6/2009 no município de Monte Alegre/SE.
2. O valor do convênio foi estabelecido em R$ 104.514,00, dos quais R$ 100.000,00 foram repassados pelo concedente, em 29/7/2009, e o restante, R$ 4.514,00, correspondeu à contrapartida da convenente. 
3. O plano de trabalho do objeto conveniado foi aprovado pela Coordenação-Geral de Análise de Projetos do MTur, por meio do parecer técnico 379/2009, no qual foram preestabelecidos pela ASBT os seguintes itens de atrações/shows para o evento proposto (peça 1, pp. 23-26) :
	Atração
	Valor (R$) 
	Data da realização
	Duração do show

	Banda Samfonada
	20.000,00
	18/6/2009
	2

	Banda Forró Brasil
	24.000,00
	19/6/2009
	3

	Banda Danielzinho e Forrozão Quarto de Milha
	30.000,00
	20/6/2009
	2:20

	Banda Doida Varrida
	20.000,00
	20/6/2009
	2

	Total (R$) 
	94.000,00
		
4. Dentre outros requisitos examinados, necessários à aprovação do ajuste, constou do referido parecer técnico e foi considerado no parecer Conjur/MTur 682/2009 - item "D" análise dos custos especificados no plano de trabalho (peça 1, p. 37) : 
"Objeto em conformidade com o programa governamental. Qualificação técnica e capacidade operacional comprovados, conforme declaração em anexo. Custos apresentados condizentes com os praticados no mercado. Pela aprovação do Plano de Trabalho".
5. Neste Tribunal, a Associação Sergipana de Blocos de Trio (ASBT) e seu presidente, Lourival Mendes de Oliveira Neto, inicialmente, foram citados, pelo valor total repassado, nos seguintes termos (peças 7 e 8) :
"a) contratação irregular da empresa Mega Empreendimentos Propaganda e Eventos Ltda. (CNPJ 05.879.976/0001-08) por inexigibilidade de licitação, quando ausente o requisito de inviabilidade de competição, em afronta ao art. 25, inciso III, da Lei 8.666/1993 e não restar caracterizada a exclusividade de representação das atrações artísticas, em desacordo com o subitem 9.5.1.1 do Acórdão 96/2008-TCU-Plenário, cuja decorrência é o não estabelecimento do nexo de causalidade entre os valores repassados e o fim a que eles se destinavam, pois não há como se afirmar que os valores pagos à referida empresa foram realmente utilizados na consecução do objeto pactuado;
b) divergência entre os valores contratados e os efetivamente recebidos pelas bandas a título de cachês, no valor de R$ 38.200,00, conforme item 17 da instrução de peça 4;
c) não demonstração do nexo de causalidade entre os valores repassados e o fim a que eles se destinavam, pois não há como se afirmar que os valores pagos à empresa Andréia Bonfim de Sena - ME (CNPJ 08.348.392/0001-96) foram realmente utilizados na consecução do objeto pactuado, conforme item 19 da instrução de peça 4".
Após análise das alegações apresentadas e outras medidas saneadoras, por mim determinadas (peça 31) como descritas no histórico do relatório que precede esta proposta, a unidade instrutiva, além de sugerir que a empresa contratada para intermediação das atrações fosse chamada aos autos, entendeu que o débito deveria ser reduzido a R$ 28.200,00, correspondente à divergência entre os valores contratados e os efetivamente recebidos pelas bandas que se apresentaram, a título de cachê (peça 38) .
A Secretaria de Controle Externo de Tomada de Contas Especial (Secex-TCE) promoveu novas citações dos responsáveis nos seguintes termos:
"a)	Irregularidade: não comprovação de que os artistas/bandas foram contratados por preços de mercado, bem como pela existência de evidências de superfaturamento, correspondente à diferença ente os valores pagos às empresas que se apresentaram como representantes exclusivos e os valores recebidos pelos artistas/bandas, valores presumidos como preços de mercado em razão do contexto em que ocorreram as contratações diretas e da precariedade jurídica dos instrumentos de representação;" (peças 42, 43, 44, 51 a 58, e 71) .
Tendo a empresa Mega Empreendimentos, Propaganda e Eventos Ltda. permanecido silente, a Secex-TCE pugna por sua revelia, bem como pela rejeição das alegações de defesa apresentadas pela ASBT e pelo seu presidente, e pelo julgamento pela irregularidade de suas contas, a imputação de débito, com base no quadro abaixo.
	Valor original do débito (R$) 
	Data de ocorrência

	28.200,00
	6/8/2009

Propõe, também, que seja aplicada, individualmente, a multa prevista no art. 57 da                  Lei 8.443/1992 ao Sr. Lourival Mendes de Oliveira Neto, à Associação Sergipana de Blocos de Trio, e à empresa intermediária Mega Empreendimentos, Propaganda e Eventos Ltda., em decorrência das ocorrências acima descritas.
O Ministério Público junto a este Tribunal (MP/TCU) , representado pelo procurador Marinus Eduardo De Vries Marsico, manifestou-se de acordo com a proposta da unidade instrutiva.
II
Concordo com a análise empreendida pela Secex-TCE, corroborada pelo representante do MP/TCU, a qual adoto como fundamento para minhas razões de decidir.
Entendo que o caso concreto se amolda às recentes deliberações prolatadas por meio dos acórdãos 8871/2019, 13703/2019, 13726/2019, 14584/2019 e 3184/2020-TCU, todos desta 1ª Câmara, fundamentadas na existência de superfaturamento, diante (i) da ausência de justificação de preços e (ii) da cronologia dos fatos.
A ausência de justificativa de preços foi devidamente demonstrada pela unidade instrutiva em sua última instrução, conforme se lê no relatório que precede esta proposta. Ressalto que a Controladoria-Geral da União também apontou essa irregularidade em auditoria, item 2.1.2.648 do relatório de demandas externas 00224.001217/2012-54 (peça 1, pp. 98 e 99) .
Da mesma forma, como em casos anteriores, a sequência cronológica leva à conclusão que os valores estipulados para apresentação das bandas foram definidos pelo valor constante no plano de trabalho, e não pelos valores praticados pelas bandas com outras demandantes em eventos semelhantes ou pelo mercado local, conforme a seguir desvelado.
Em 28/4/2009, a ASBT apresenta proposta 016830/2009 de plano de trabalho do convênio ao ministério, no valor de R$ 104.514,00, detalhando o cachê de cada banda nos exatos valores do convênio assinado[footnoteRef:2]. O convênio viria a ser assinado em 18/6/2009. [2:  disponível em https://voluntarias.plataformamaisbrasil.gov.br/voluntarias/ConsultarProposta/ResultadoDaConsultaDeConvenioSelecionarConvenio.do?idConvenio=5516&destino=, acessado em 10/5/2021, peça 80, p. 3.] 
Em 10/6/2009, o Sr. José Doria de Carvalho fornece carta de exclusividade para a apresentação da banda Danielzinho e Forrozão Quarto de Milha, no dia 20/6/2009, no evento XVII Forró Alegre em Monte Alegre/SE (peça 3, p. 2) .
Em 10/6/2009, o Sr. José Doria de Carvalho fornece carta de exclusividade para a apresentação da banda Doida Varrida, no dia 20/6/2009, no evento XVII Forró Alegre em Monte Alegre/SE (peça 3, p. 4) .
Em 12/6/2009, o Sr. José da Silva Moura fornece carta de exclusividade para a apresentação da banda Forró Brasil, no dia 19/6/2009, no evento XVII Forró Alegre em Monte Alegre/SE (peça 3, p. 6) .
Em 10/6/2009, o Sr. José Teófilo de Santana Neto fornece carta de exclusividade para a apresentação da banda Samfonada, no dia 20/6/2009, no evento XVII Forró Alegre em Monte Alegre/SE (peça 3, p. 8) .
Em 12/6/2009, a empresa Mega Empreendimentos, Propaganda e Eventos Ltda. apresenta proposta para a realização dos shows artísticos das bandas acima referidas, no exato valor conveniado (peça 3, p. 1) .
Em todos esses documentos, não há estipulação de direitos e obrigações, tampouco a definição do valor a ser contratado ou da remuneração da pessoa jurídica que recebeu a exclusividade para tal comercialização. Sobre essa questão, transcrevo excerto de minha declaração de voto no Acórdão 1435/2017-TCU-Plenário: 
"10. Temos observado que os instrumentos jurídicos apresentados pelos representantes do artista ('empresários ad hoc') , denominados de 'autorização, atesto ou carta de exclusividade', são instrumentos jurídicos precários, que não se configuram propriamente como contratos, por não estarem devidamente definidos os poderes e direitos de representação, os deveres e obrigações das partes, entre eles: a clara especificação do objeto, a remuneração do contratado, os limites negociais (O empresário exclusivo está autorizado, em nome do artista, a cobrar qualquer valor? O valor a ser cobrado da entidade contratante abrange quais custos: hospedagem, alimentação, transporte de equipamentos, montagem do show?) e o valor a ser percebido pelo artista (não se espera que o artista celebre um 'contrato de exclusividade' para evento certo em que não se especifique o valor que lhe deverá ser repassado em razão de sua apresentação) ."
Vale repisar: no contexto agora desvelado, ante a constatação, pela resposta do MTur, de que não foi avaliado se os preços estabelecidos no plano de trabalho correspondiam a valores compatíveis com os de mercado (verificáveis a partir de propostas apresentadas quando da propositura do convênio) , as omissões observadas nas autorizações/cartas/atestos de exclusividade (omissões que, em contexto distinto do acima descrito, não infirmariam a realidade do vínculo jurídico) passam a ser vistas como evidências de que a função desempenhada pela empresa Mega Empreendimentos, Propaganda e Eventos Ltda., detentora da exclusividade ad hoc, prestou-se menos à legítima representação jurídica e mais à viabilização da contratação das referidas atrações artísticas por preços superiores ao que seria praticado por ela, diretamente, ou por seu empresário exclusivo, se por meio dele fosse feita a contratação.
Por essa linha de investigação, o que se tem por demonstradas são evidências de ocorrência de dano ao erário por superfaturamento, e não de ocorrência de dano ao erário fundado essencialmente no entendimento de quebra do nexo causal por não comprovação dos requisitos legais para contratação direta de artistas, por inexigibilidade.
A inexistência de explicações para a necessidade de contratação do show por meio da empresa e não diretamente com o empresário exclusivo da banda, detentora dos direitos de exclusividade, a precariedade do instrumento de vinculação da representante à banda, combinadas com a inconsistência temporal das etapas decisórias, a inexistência de justificativa de preços, bem como a não comprovação de que a empresa intermediária tenha incorrido em quaisquer custos atinentes à apresentação da referida banda, formam um quadro de robusta presunção de que a participação da empresa, no presente processo, não foi a de uma efetiva representante exclusiva, podendo ser qualificada como intermediação desnecessária, onerosa, e mesmo viabilizadora de enriquecimento sem causa.
Enfatizo o fato de que, muito embora a justificativa de preço não tenha sido realizada no momento devido, como exigido pela legislação de regência, os responsáveis tiveram a oportunidade de fazê-la em resposta à citação, de forma a elidir a presunção de superfaturamento e infirmar a imputação de dano ao erário, mas não o fizeram. 
III
Ressalto a reiterada verificação de contextos semelhantes em contratações realizadas, com recursos de convênios federais,  pela Associação Sergipana de Blocos de Trio (ASBT) , que resultaram em contratações por valores expressivos e injustificadamente superiores aos pagos às bandas/artistas, revelando um modo de agir sistemático, situação evidenciada em 65% dos convênios desta temática (tendo a associação como convenente) analisados pela Controladoria-Geral da União (CGU) , conforme conclusão do Relatório de Demandas Externas 00224.001217/2012-54 (reproduzido à peça 1, pp. 91 a 117 e 179 a 125) .
Oportuno lembrar que os valores cobrados pelas representantes não eram objeto de adequada justificação: não havia avaliação de que eram compatíveis com valores anteriormente cobrados pelas bandas para se apresentarem em eventos semelhantes, como exigia e exige a legislação de regência dos convênios e das licitações.
O ônus dessa demonstração é tanto da convenente que utiliza recursos públicos federais quanto da empresa contratada diretamente, uma vez que deveria ser evidenciada compatibilidade com os preços por ela praticados em eventos anteriores e similares ao ora analisado, o que não aconteceu na execução do objeto em exame.
Resulta, dessa monta, prejuízo ao erário.
O dano ao erário resultante da contratação superfaturada das atrações é a diferença entre os cachês pagos e o valor conveniado, do que resulta o montante demostrado no quadro a seguir:
	Banda musical
	Valor informado do cachê (R$) 
	Diferença (R$) 

		Pela ASBT
	Pela Banda
	
	Banda Samfonada 
	20.000,00
	14.000,00
	6.000,00

	Banda Forró Brasil
	24.000,00
	16.800,00
	7.200,00

	Banda Danielzinho e Forrozão Quarto de Milha 
	30.000,00
	21.000,00
	9.000,00

	Banda Doida Varrida
	20.000,00
	14.000,00
	6.000,00

	Total
	94.000,00
	55.800,00
	28.200,00

Considerando a proporcionalidade dos aportes de cada partícipe (repasse do concedente e contrapartida do convenente) , o valor do ressarcimento a ser feito ao erário federal é de R$ 26.982,00 (95,68%, percentual de aporte da União, sobre o valor do dano apurado de R$ 28.200,00) , devidos a partir da data de emissão da nota fiscal pela empresa intermediária, 6/8/2009 (data da transferência dos valores à empresa contratada peça 22, p. 23) .
Desse modo, anuindo às propostas uníssonas apresentadas pela unidade instrutiva e pelo MP/TCU, as alegações apresentadas devem ser rejeitadas e as contas da Associação Sergipana de Blocos de Trio (ASBT) e do Sr. Lourival Mendes de Oliveira Neto devem ser julgadas irregulares, sendo condenados, em solidariedade com a empresa Mega Empreendimentos, Propaganda e Eventos Ltda., revel no presente processo, a ressarcir o erário e apenados com a multa prevista no art. 57 da LO/TCU.
Por fim, de acordo com os critérios firmados no Acórdão 1441/2016-TCU-Plenário, não ocorreu a prescrição da pretensão punitiva no presente caso, conforme análise efetuada pela unidade instrutiva nos itens 28 e 29 da instrução de peça 75.
Diante do exposto, manifesto-me pela aprovação do acórdão que ora submeto à apreciação deste Colegiado. 
TCU, Sala das Sessões, em 1º de junho de 2021.
Weder de Oliveira
Relator